臺灣高等法院臺南分院民事判決　　　　 95年度家上字第109號
上　訴　人　甲○○
訴訟代理人　林鍾仁　律師
被上 訴 人　乙○○
上列當事人間請求離婚事件，上訴人對於中華民國95年9月13日
台灣台南地方法院（95年度婚字第446號）第一審判決提起上訴
，本院於民國96年5月1日言詞辯論終結，判決如下：
    主      文
上訴駁回。
第二審訴訟費用由上訴人負擔。
    事實及理由
一、被上訴人起訴主張：
  (一)被上訴人係榮民，且身體重殘，想要一個家，透過介紹認識
    大陸地區人民即上訴人，嗣於民國（下同）86年11月間赴大
    陸與上訴人相處，因情投意合於87年7月1日結婚，婚後兩造
    返台同住於台南縣白河鎮糞箕湖139之16號。
  (二)惟上訴人實係為了賺錢及拿到身分證才來台灣，被上訴人為
    了娶上訴人前後花費數十萬元，並提供上訴人與前夫所生之
    女就讀大學之費用，又89年間被上訴人順應上訴人意思，託
    人替上訴人覓得嘉義榮民醫院之看護工作後，上訴人為了工
    作方便就住在醫院，之後將近4年竟每個月只回來1次拿換洗
    衣物或東西，不過夜，亦不再與被上訴人發生關係，對患有
    小兒麻痺之被上訴人不聞不問，直到93年6月上訴人照顧之
    病人過世，上訴人才回到白河鎮與被上訴人同住。被上訴人
    雖未給上訴人生活費，但有介紹她找輕鬆的工作，不要太累
    ，拜託榮家長官替她找工作，且她在外工作，賺的錢都屬上
    訴人自己的，被上訴人不必給她生活費，但上訴人的健保及
    手機費等都是被上訴人付的，且上訴人返回白河後所生水費
    、電費、電話費等，亦都從被上訴人帳戶內扣繳。
  (三)然上訴人返回白河後，不安於室，竟與在白河榮民之家認識
    的第三人周考盛發生不正常關係，又經常與其他人有曖昧行
    為，完全無視被上訴人之存在，對被上訴人精神上產生極大
    傷害，被上訴人因此憤而住到白河榮民之家，兩造又處於分
    居狀態，近2、3年兩造甚至已少有往來，形同陌路。婚姻有
    名無實。上訴人與第三人曖昧行為，更令被上訴人難以忍受
    ，在白河榮家，也顏面盡失。只求恢復原本單身榮民之簡單
    生活，不要再受上訴人之言語騷擾與生活上之困難。被上訴
    人因發現上訴人與第三人曖昧行為，而心痛、羞恥至極，不
    得不搬進白河榮家去過團體生活。被上訴人對上訴人早已心
    灰意冷，兩造實已無法繼續共同維持婚姻生活，又無事實足
    認有得以癒合之希望，爰依民法第1052條第1項第2款、第5
    款及第2項之規定，求為判決准被上訴人與上訴人離婚等語
    （原判決准被上訴人與上訴人離婚；被上訴人並答辯聲明：
    上訴駁回）。
二、上訴人則以：
  (一)上訴人為了生活及供女兒讀書才去工作，且在嘉義榮民醫院
    的看護工作是被上訴人幫上訴人找的，工作時間也是被上訴
    人與雇主約定。
  (二)上訴人下班或逢年過節會回去照顧被上訴人，每個月也會拿
    2千元給被上訴人花用。上訴人因工作關係無法常常返家照
    顧被上訴人生活，致被上訴人心生怨恨，誤會上訴人與他人
    有不軌行為，殊屬遺憾。上訴人在上開榮民醫院看護老榮民
    ，雖不能與被上訴人同居過夜，但白天仍抽出時間或請假探
    視被上訴人，照顧其生活，帶些被上訴人喜歡吃的酒菜及日
    用品。
  (三)上訴人否認與第三人有曖昧關係。與周考盛是一般朋友，沒
    有不正常關係。周考盛係被上訴人多年朋友，有家室兒女，
    雙方在電話中之玩笑話而惹是非，非上訴人始料所及。為此
    不服原審判決，爰上訴聲明求為判決：原判決廢棄。被上訴
    人在第一審之訴駁回。
三、兩造不爭執事項：
  (一)兩造於87年7月1日結婚，婚姻關係現仍存續中，此有戶籍謄
    本1件（見原審95家調205號卷第10頁）附卷可稽。
  (二)上訴人於89年6月間至93年6月間止約四年期間在嘉義榮民醫
    院擔任看護第三人畢太禎工作。
  (三)93年6月以後，上訴人住在臺南縣白河糞箕湖139之16號住處
    ，被上訴人住在台南縣白河榮民之家，兩造仍處於分居狀態
    。
四、得心證之理由：
  (一)按台灣地區人民與大陸地區人民間之民事事件，除台灣地區
    與大陸地區人民關係條例另有規定外，適用台灣地區之法律
    ，又判決離婚之事由，依台灣地區之法律，台灣地區與大陸
    地區人民關係條例第41條第1項、第52條第2項分別定有明文
    。查本件被上訴人為台灣地區之人民，上訴人為大陸地區之
    人民，則依前揭規定，本件離婚事件，自應適用中華民國法
    律，合先敘明。
  (二)次按有民法第1052條第1項所列10款以外之重大事由，難以
    維持婚姻者，夫妻之一方得請求法院判決離婚，同法第1052
    條第2項定有明文。又「民法第1052條第2項規定，有同條第
    1項以外之重大事由，難以維持婚姻者，夫妻之一方得請求
    離婚。是否有難以維持婚姻之重大事由，判斷標準為婚姻是
    否已生破綻而無回復之希望，此不可由原告已喪失維持婚姻
    意欲之主觀面加以認定，而應依客觀的標準，即難以維持婚
    姻之事實，是否已達於倘處於同一境況，任何人均將喪失維
    持婚姻希望之程度以決之（最高法院87年度台上字第1304號
    判決參照）；則是否有難以維持婚姻之重大事由，應斟酌破
    壞夫妻共同生活之具體情事，是否客觀上達於動搖夫妻之共
    同生活，致婚姻已生破綻而無回復之希望，且客觀上任何人
    倘處於同一境況，均將喪失維持婚姻意欲之程度判斷之，即
    應從婚姻之目的加以觀察。且婚姻係以終生共同生活為目的
    之一男一女之合法結合關係，故為謀共同生活體之幸福營運
    ，即須夫妻互信、互諒，尤其須以誠相待，俾建立永久持續
    性之包括精神、肉體、經濟等多層面之生活關係。如對家庭
    生活之美滿幸福有妨礙之情形，即得認其與此之所謂難以維
    持婚姻之重大事由相當，應允許其離婚以消滅婚姻關係。
  (三)經查：
  1.被上訴人主張上訴人於89年6月至嘉義榮民醫院工作後即住
    在醫院，一個月才返家一次，也只是為了拿換洗衣物等東西
    ，亦未再與被上訴人發生性關係，雖有給被上訴人2千元，
    但只給了半年，伊安排上訴人去工作，是因上訴人來台灣就
    是要去賺錢等情（見原審卷第141~142頁）；雖上訴人辯稱
    每個月約回去3、4次，然上訴人亦自承沒有過夜等語（見原
    審卷第142頁），是兩造婚後不久即有長達4年期間分居，亦
    未有夫妻親密行為，而被上訴人已逾70歲，並罹患小兒麻痺
    ，尚須獨自1人生活，上訴人雖偶爾返家，然於長達4年期間
    卻未曾過夜等情，足認上訴人對被上訴人嚴重欠缺一般正常
    夫妻互相照顧、扶持關懷之情，且兩造無持續而經常的共同
    生活，彼此生活已欠缺交集，是被上訴人主張兩造多年分居
    ，婚姻生活有名無實一事，自堪信為真實。
  2.復據被上訴人主張上訴人與第三人周考盛間有曖昧之情，提
    出之上訴人與訴外人周考盛間對話之錄音帶及其譯文，內容
    包括上訴人與周考盛間之對話，其中略為：「離婚證書要是
    拿到了，我就每天衣服脫光光」、「我好想你」、「我也想
    妳，沒有辦法，可是我倆不能見」、「有人愛的時候是一種
    幸福和享受」、「對呀，我也想到妳對我點點滴滴」、「想
    妳有什麼用，摸也不能摸，弄也不能弄」等語（原審卷第11
    、15、17、18頁），上開錄音內容真正，亦為上訴人所不爭
    （見本院卷第78頁）。且證人周考盛亦證稱：曾單獨與上訴
    人一起到白河吃東西，偶爾打電話給上訴人，電話中有談到
    上訴人與被上訴人離婚的事等語（原審卷第138頁）。
    足見上訴人及周考盛雖到庭均否認彼此有男女關係，然上訴
    人明知自己為已婚身分，仍與有婦之夫即婚姻關係存在之第
    三人周考盛言語曖昧甚至相偕單獨出遊玩樂，並談及上訴人
    與被上訴人離婚之事，已顯逾一般朋友交往之程度，自有悖
    於婚姻生活中夫妻互相尊重，以誠相待之忠實義務。
  3.另上訴人亦有與其女兒間之對話經被上訴人錄音，提及被上
    訴人亦多所批評：「他真的是不簡單；他其實對人相當苛刻
    ，專門搞別人的，貪得無饜。」、「乙○○一堆肥肉都捨不
    得給我，一個水果都捨不得，這說的真心話。」、「乙○○
    真的是有錢用不完，他沒想到他現在70多歲了，又有糖尿病
    ，又有高血壓；還是個殘障人啦，這麼神氣這麼張狂，很多
    人講他說殘障人70多歲還不積點德。」等語（原審卷第27、
    36 頁、本院卷第76頁），足認上訴人對被上訴人之人格品
    德私行多所貶抑、攻詰醜化，顯已無夫妻間恩愛之情，更無
    共謀建構家庭生活之美滿幸福之意。顯見雙方感情，客觀上
    已生破綻而無回復之希望。是被上訴人主張兩造感情破裂，
    無癒合之望，顯有婚姻生活難以維持之事由，自為可採。至
    於證人卓家麟證稱：94年9月28日晚上10點多，上訴人到河
    東派出所請求協助，由其與上訴人到兩造臺南縣白河鎮糞箕
    湖139之16號住處時門上鎖，後來被上訴人將門打開乙節（
    原審卷第137頁），被上訴人業已陳明係因上訴人夜晚外出
    ，未告知伊，伊始鎖門等語，此一偶發之爭執，究難資為不
    利於被上訴人之認定。
  4.綜合上情，兩造已別居多年，且上訴人與第三人交往曖昧，
    經被上訴人暗自錄音存證，確有其事，已如上述，可知兩造
    相互信賴、共同生活之基礎已失，堪認兩造有難以維持婚姻
    之重大事由存在，且依上開所述，該重大事由較可歸責於上
    訴人。又婚姻乃一男一女之兩性結合，以組織家庭、共同生
    活為目的，則有足以破壞共同生活或難以維持共同生活之情
    事發生，宜允許其離婚以消滅婚姻關係。本件兩造分居多年
    ，加上上訴人與第三人周考盛曖昧，顯見此與結婚在營夫妻
    共同永久生活為目的之本質有違，應為「難以維持婚姻之重
    大事由」（最高法院79年度台上字第1040號判決參照）。是
    被上訴人主張兩造無法維持婚姻而依民法第1052條第2項訴
    請離婚即屬有據。
  (四)又被上訴人本於民法第1052條第1項第2款、第5款及第2項之
    規定，提起本件訴訟請求判決離婚，此種起訴訴訟競合之形
    態，謂之「重疊的訴之合併」，其訴訟標的雖有數項，然僅
    有單一之聲明，法院原應就被上訴人所主張之數項訴訟標的
    逐一審理，如認其中一項標的之請求為無理由時，仍須就他
    項標的之請求審判；惟若認其中一項請求為有理由，即可為
    被上訴人勝訴之判決，就他項標的毋庸更為審判；法院如就
    數項訴訟標的同時判決，則為法所不許。因之，本院既認被
    上訴人依民法第1052條第2項之規定請求判決離婚為有理由
    ，就他項訴訟標的即毋庸更為審判，併此指明。
五、綜上所述，被上訴人主張兩造客觀上已無法維持婚姻，婚姻
    已發生破綻，且應歸責於上訴人，堪信為真實，其訴請離婚
    即屬有據。被上訴人本於民法第1052條第2項之前項以外重
    大事由無法維持婚姻之法律關係，請求判決離婚，為有理由
    ，應予准許。原判決為上訴人敗訴之判決，經核於法並無不
    合。上訴論旨求予廢棄改判，為無理由，應予駁回。
六、本件事證已臻明確，兩造其餘攻擊防禦方法之主張及陳述，
    於本件判決結果不生影響，毋庸一一贅述，附此敘明。
據上論結，本件上訴為無理由，依民事訴訟法第449條第1項、第
78條，判決如主文。
中　　華　　民　　國　　96　　年　　5 　　月　　15　　日
                  民事第三庭  審判長法　官  陳 光 秀
                                    法　官　李 文 賢
                                    法　官  莊 俊 華
上為正本係照原本作成。
如對本判決上訴，須於判決送達後20日內向本院提出上訴狀，未
表明上訴理由者，應於上訴後20日內，向本院提出理由書（須附
繕本）。依法須繳納裁判費並應委任律師為訴訟代理人，始得上
訴。
中　　華　　民　　國　　96　　年　　5 　　月　　15　　日
                                    書記官  吳 銘 添
【附記】
民事訴訟法第466條之1：
(1)對於第二審判決上訴，上訴人應委任律師為訴訟代理人。但上
  訴人或其法定代理人具有律師資格者，不在此限。
(2)上訴人之配偶、三親等內之血親、二親等內之姻親，或上訴人
  為法人、中央或地方機關時，其所屬專任人員具有律師資格並
  經法院認為適當者，亦得為第三審訴訟代理人。
民事訴訟法第466條之2：
  上訴人無資力委任訴訟代理人者，得依訴訟救助之規定，聲請
  第三審法院為之選任律師為其訴訟代理人。
